最高法院刑事判決　　　　　　　　　　　　　　　九十三年度台上字第一００六號
　　上　訴　人　台灣高等法院高雄分院檢察署檢察官
　　上　訴　人
　　即　被　告　甲○○○
　　被　　　告　乙 ○ ○
右上訴人等因被告等偽造文書等罪案件，不服台灣高等法院高雄分院中華民國九十年
七月十二日第二審更審判決（九十年度上更(一)字第五三號，起訴案號：台灣高雄地方
法院檢察署八十六年度偵字第二四七二一號），提起上訴，本院判決如左：
    主  文
上訴駁回。
    理  由
一甲○○○部分
按刑事訴訟法第三百七十七條規定：上訴於第三審法院，非以判決違背法令為理由，
不得為之。是提起第三審上訴，應以原判決違背法令為理由，係屬法定要件。如果上
訴理由狀並未依據卷內訴訟資料，具體指摘原判決不適用何種法則或如何適用不當，
或所指摘原判決違法情事，顯與法律規定得為第三審上訴理由之違法情形，不相適合
時，均應認其上訴為違背法律上之程式，予以駁回。本件原判決撤銷第一審關於諭知
上訴人即被告甲○○○無罪部分之判決，改判論被告甲○○○以連續行使偽造私文書
，足以生損害於他人罪，處有期徒刑壹年。係依憑被告甲○○○於檢察官偵查中、原
法院前審調查時之部分自白（坦承邀集民間互助會而編造「鄭金鳳」、「阿燕」等人
之名義為會員等事實不諱），及告訴人張耀珵之指訴暨證人許郭金隧、林彩燕、倪曾
寶玉（即曾寶玉）、倪振雄、吳盧麗玉、林明月、吳玉美、黃秀玉等人之證言（分別
指訴及證明被告甲○○○係會首，冒用「麗玉」、「何月雲」、「鄭金鳳」、「阿燕
」等人之名義填寫標單詐取會款；及將會員林明月已轉讓予吳玉美之二個活會，擅自
再出讓予黃秀玉及張耀珵，而向黃秀玉及張耀珵詐取價款；暨案發後，被告甲○○○
曾要求許郭金隧、林彩燕、曾寶玉等人，謊稱伊等以「鄭金鳳」、「阿燕」、「麗玉
」之名義參加互助會等情），並參酌證人許郭金隧於第一審調查時，為有利於被告甲
○○○之虛偽證言，業經另案判處偽證罪刑確定，有台灣高雄地方法院民國八十九年
度訴字第一０四六號、原審法院八十九年度上訴字第一四四七號、本院九十年度台上
字第七七二號刑事判決書（影本）附卷可稽等證據資料，而為論斷，已敘述其所憑之
證據及認定之理由。而以被告甲○○○否認犯罪，辯稱：伊並非互助會之會首，許郭
金隧才是會首，伊係替許郭金隧邀會，因許郭金隧怕其夫知道，才用「鄭金鳳」、「
阿燕」之名義參加，又「麗玉」係倪曾寶玉之女，「何月雲」之會由倪曾寶玉承接，
皆由倪曾寶玉標取，且伊並不認識吳玉美，伊僅係名義上之會首，未曾偽造文書冒標
會款云云，為卸責之詞，不足採信；又以被告甲○○○提出之確認書、支付命令聲請
狀、支付命令及確定證明書影本等，均不能據為有利於被告甲○○○之認定。亦已依
憑卷證資料，在理由內加以指駁及說明。從形式上觀察，原判決此部分並無認定事實
不憑證據或採證違反法則之違法情形存在。檢察官上訴意旨略稱：依被害人陳耀山、
倪曾寶玉於原審之陳述，被告甲○○○尚有冒用「蔡聯龍」、「黃林緞」、「倪曾寶
玉」、「倪振雄」之名義詐標會款之犯行，且與起訴部分有連續犯裁判上一罪之關係
，為起訴效力所及，原判決未併予論究，顯有違誤；若認二者無連續犯之關係，原判
決未說明其理由，亦有理由不備之違法等語。惟按被害人之指訴，係以使被告受刑事
追訴為目的，是其陳述尚不能資為被告犯罪之唯一證據。檢察官上訴意旨僅執被害人
陳耀山、倪曾寶玉之指訴，即認被告甲○○○尚有冒用「蔡聯龍」、「黃林緞」、「
倪曾寶玉」、「倪振雄」之名義詐標會款之犯行；且查各該部分既未經公訴人起訴，
依卷內訴訟資料，亦未見檢察官有追加起訴或請求併辦之情形，原審未併予審判或論
述，核與已受請求之事項未予判決或判決理由不備之違法情形並不相當，執此指摘，
尚非第三審上訴之合法理由。又被告甲○○○上訴意旨則略稱：八十五年五月之互助
會，係許郭金隧以「鄭金鳳」、「阿燕」等人之名義入會及標取會款；另八十四年十
月之互助會，伊僅係幫忙許郭金隧招募會員，並非會首，原審未詳加查證，遽為不利
於伊之判決，自難甘服云云。經核係置原判決所為明白論斷於不顧，仍持已為原判決
指駁之陳詞再事爭辯，及對於事實審法院取捨證據與自由判斷證據證明力之職權行使
，徒以自己之說詞，泛指其為違法，並未就原判決究竟如何違背經驗法則或論理法則
，依據卷內資料具體指明，難認已符合首揭法定之第三審上訴要件。綜上所述，檢察
官及被告甲○○○此部分之上訴均違背法律上之程式，應予駁回。
二乙○○部分
(一)、偽造文書部分
按刑事訴訟法第三百七十七條規定：上訴於第三審法院，非以判決違背法令為理由，
不得為之。是提起第三審上訴，應以原判決違背法令為理由，係屬法定要件，且必須
依據卷內資料為具體之指摘，並足據以辨認原判決已具備違背法令之形式，始屬相當
。本件原判決維持第一審諭知被告乙○○被訴行使偽造私文書部分無罪之判決，駁回
檢察官該部分之第二審上訴。係以公訴意旨略稱：被告乙○○與其妻甲○○○共同意
圖為自己不法之所有，於八十五年五月間，在高雄縣鳳山市其住處邀集互助會，並虛
列「何月雲」、「麗玉」等為人頭，而偽造該人頭之標單標取互助會款等情，因認被
告乙○○涉有刑法第二百十六條、第二百十條之行使偽造私文書罪嫌云云。惟依其審
理結果，以：公訴人認被告乙○○涉有上開罪嫌，無非以告訴人張耀珵、張玉花、劉
蔡麗雲、鍾秀英、張劉月桃、張菁文、黃簡玉英、楊素蓮等人之指訴，為其論據。然
經訊據被告乙○○，堅決否認有公訴人所指之犯行，辯稱：伊並未與甲○○○共同冒
標會款等語。且查告訴人等於偵查中均指稱：伊等參加之互助會，皆係甲○○○所邀
集，被告乙○○並未出面邀約等語，而互助會之處理係由甲○○○負責，業據甲○○
○陳明。縱被告乙○○偶於告訴人等繳納互助會款時，有代收之情事，然被告乙○○
代其妻甲○○○收取互助會款，乃夫妻間相互幫忙，屬情理之常，標會地點又在被告
乙○○及甲○○○夫妻住處，乙○○縱有在場，亦不違常理，均不能以此遽認被告乙
○○對於甲○○○之犯罪事實知情並參與之，此外復查無其他足以證明被告乙○○共
同犯罪之確切證據，因認不能證明被告乙○○犯罪，已詳敘其所憑之證據，並說明其
論斷之理由。從形式上觀察，原判決並無違背法令之情形存在。檢察官上訴意旨略稱
：被告乙○○曾於夜間至證人倪曾寶玉家中踢門；又證人許郭金隧係積欠甲○○○款
項，甲○○○曾向許郭金隧表示錢要退給其夫即被告乙○○等情，業經證人倪曾寶玉
、許郭金隧於原審證述甚詳，原審對於被告乙○○何以於夜間向倪曾寶玉催討會款，
且態度惡劣？及其與許郭金隧之間有何債務關係？均未詳加調查，遽為判決，自非適
法等語。惟按刑事訴訟法第三百七十九條第十款所稱應於審判期日調查之證據，係指
客觀上為法院認定事實及適用法律基礎之證據而言。本件被告乙○○曾否於夜間至倪
曾寶玉住處踢門催討會款，及被告乙○○與許郭金隧之間有無債之關係等情，與被告
乙○○是否參與甲○○○偽造標單並持以行使之犯行，而應同負行使偽造私文書罪責
之待證事實，其間並無必要之關聯，尚非前述情形之證據，原審縱未調查究明，亦不
能謂有前開第十款之違法情事。上訴意旨執以指摘，難認已符合首揭法定之第三審上
訴要件。其此部分之上訴違背法律上之程式，應予駁回。
(二)、詐欺部分
按裁判上一罪案件之重罪部分得提起第三審上訴，其輕罪部分雖不得上訴，依審判不
可分原則，第三審法院固應併予審判。但以重罪部分之上訴合法為前提；如重罪部分
之上訴為不合法，第三審法院既應從程序上予以駁回，無從為實體上判決，對於輕罪
部分自亦無從適用審判不可分原則，併為實體上審判。本件關於檢察官對被告乙○○
涉犯偽造文書之重罪部分所提起之第三審上訴，既屬不合法而應從程序上予以駁回，
已如前述；則其就該被告另牽連涉犯刑法第三百三十九條第一項詐欺之輕罪部分所提
起之上訴，因屬刑事訴訟法第三百七十六條第四款所列不得上訴於第三審法院之案件
，既無從併為實體上之審判，亦應從程序上予以駁回。
據上論結，應依刑事訴訟法第三百九十五條前段，判決如主文。
中　　　華　　　民　　　國　　九十三　　年　　　二　　　月　　二十七　　日
                              最高法院刑事第九庭
                                  審判長法官  林　增　福
                                        法官  邵　燕　玲
                                        法官  陳　世　雄
                                        法官  惠　光　霞
                                        法官  謝　俊　雄
      右正本證明與原本無異
                                              書  記  官
中　　　華　　　民　　　國　　九十三　　年　　　三　　　月　　　三　　　日
                                                                    Ｒ
